臺灣臺北地方法院民事判決　　　　　　95年度重訴字第1264號
原　　　告　譚國賢
訴訟代理人　謝傑律師
被　　　告　甲○○
訴訟代理人　林啟瑩律師
複　代理人　黃孟珊律師
上列當事人間因原告提起刑事附帶民事訴訟，請求侵權行為損害
賠償事件（95年度交重附民字第15號），經本院刑事庭裁定移送
前來，本院於民國96年5月15日言詞辯論終結，判決如下：
    主  文
被告應給付原告新台幣壹佰壹拾柒萬肆仟陸佰壹拾伍元，及民
國九十五年三月十八日起至清償日止，按年息百分之五計算之利
息。
原告其餘之訴駁回。
訴訟費用由被告負擔十分之一，餘由原告負擔。
本判決第一項於原告以新台幣參拾玖萬貳仟元供擔保後，得假執
行。被告以新台幣壹佰壹拾柒萬肆仟陸佰壹拾伍元預供擔保，得
免為假執行。
原告其餘之假執行聲請駁回。
    事實及理由
一、按訴狀送達後，原告不得將原訴變更或追加他訴。但擴張或
    減縮應受判決事項之聲明者，不在此限，民事訴訟法第255
    條第1項第3款定有明文。本件原告原起訴請求被告給付新臺
    幣（下同）11,972,748元及其利息，嗣於訴訟中變更請求金
    額為9,132,270元，核其變更乃屬應受判決事項之減縮，依
    前開規定，應予准許，合先敘明。
二、原告方面：
  (一)原告起訴主張：緣被告於民國94年6月10日上午8點左右，騎
    乘車牌號碼為J5P-107號之重型機車，由臺北市華江橋機車
    引道下桂林路，沿桂林路往臺北方向行駛，行至桂林路242
　　巷口附近時，本應注意車輛行駛時，駕駛人應注意兩車併行
  　之間隔，並隨時採取必要之安全措施，依當時情形又無不能
    注意之情事，竟於駛越同向前方原告騎乘中號為OYQ-945號
    之重機車左側時，疏未注意保持安全間距，連續二次碰撞原
    告之前述機車左側，致原告人車倒地，而受有左側脛骨、腓
    骨粉碎性骨折併腓神經損傷與腔隙症候群之傷害，原告雖經
    手術搶救，但左腳垂足、行動能力受損之殘廢情形，仍無法
    治癒，為此爰依民法第184條第1項、第193條、第195條之規
    定，請求被告賠償原告1.住院及在家休養期間（94年6月10
    日起至94年12月12日止，共118日）之喪失勞動能力損害316
    ,800 元；2.住院期間（94年6月16日起至94年9月7日止，共
    82日）僱用看護所增加生活需要98,400元；3.自受傷後至50
    歲（自95年1月1日起至112年12月31日止），每日以2,400元
    計算，按勞動能力減損比例二分之一之損害5,079, 600元；
    4.原告所支出醫療費用之損害159,846元；5.原告因被告之
    傷害而終身殘廢之精神上慰撫金400萬元，合計9,654,646元
    ，扣除已領得之機車強制責任險保險給付522,376元，被告
    尚應給付9,132,270元等語，並於本院聲明：1.被告應給付
    原告9,132,270元及自起訴狀繕本送達之翌日起至清償日止
    ，按年息5%計算之利息；2.原告願供擔保，請准宣告假執行
    。
  (二)對被告抗辯之陳述：
  1.本件原告申請訴外人財團法人法律扶助基金會台北分會指派
    律師為代理人，其申請係依規定提出前1年之綜合所得稅資
    料清單等供法律扶助基金會之審查委員審查，申請時間係94
    年6月間，是以原告所提出之綜合所得稅資料係93年度之資
    料，惟原告係94年4月30日始受僱於訴外人本馥工程有限公
    司（下稱本馥公司）擔任水電消防技術員，此由94年度綜合
    所得稅之資料記載原告工作至94年6月10日止，薪資即有
    92,400元即可證明。
  2.醫療支出中之膳食費及診斷證明書費部分，被告認非醫療費
    用而不得請求，惟本件原告之所以須於醫院支出此項費用乃
    係因被告之侵權行為造成所致，兩者仍有因果關係，且因被
    告不願賠償原告所受損害，原告始須申請診斷證明書，用以
    證明傷害經過及醫療之過程，故二者均屬必要支出之費用。
  3.依據臺北市立聯合醫院中興院區於95年6月20日所出具之診
    斷證明書之記載，原告左側垂足機能永久喪失需持續追縱治
    療，且目前左足活動度背曲度零度，則原告以前能跑能跳，
    如今走路一跛一跛，殘廢為終生之痛，請求400萬元之精神
    損害賠償何能謂過高？
  4.臺北市車輛行車事故鑑定委員會鑑定意見書記載之意見，係
    根據被告提供警方繪製之相反現場圖所作之認定與事實不符
    ，業經臺北地方法院之刑事判決認定，況鑑定資料僅係提供
    法院參證，如調查結果與事實不符，自應以法院認定之事實
    為準。
二、被告則抗辯以：
　(一)原告主張其在訴外人本馥公司擔任水電消防技術員，並提出
　  日薪為2,300元另加餐費100元，計算每日收入為2,400元，
    惟被告否認其所提出文件之真正，縱認原告曾受訴外人本馥
    公司之僱用擔任水電消防技術人員，但原告係不定期支援各
    工地，亦即倘未經本馥公司指派，原告即無任何收入，故原
    告僅以訴外人本馥公司提出之文件，自不足證明其每月收入
    達72,000元，並進而請求工作收入損失316,800元。此外，
    原告對被告提出過失傷害告訴時，經訴外人財團法人法律扶
    助基金會指派謝傑律師擔任告訴代理人，足見原告之薪資收
    入係低於上開基金會關於無資力之認定標準，是以縱本馥公
    司出具之文件為真正，原告之收入亦無法達到每月72,000元
    。
  (二)原告所提出之醫療單據中所列之膳食費21,955元部分，與醫
    療無涉，況原告縱無醫療之需求，亦不可能不支出膳食費用
    ，另證明書費1,685元部分亦與醫療無關，故自不得請求，
    是原告此部分之請求無理由。
  (三)原告雖領有輕度肢障之身心障礙手冊，但不能據此即認為其
    勞動能力已有減損，又其勞動能力縱有減損，原告仍應就其
    減損程度已達50%之主張舉證證明之。況原告本件勞動能力
    減損之請求，其基礎金額之計算，除顯有不實外，其計算亦
    未扣除中間利息。
  (四)就精神慰撫金400萬元部分，原告未舉證證明其精神上受有
    何種痛苦，況本件事故發生後，被告本身亦有受傷，並在現
    場等候員警前來處理，且當場承認事故發生之情形，足見被
    告並非惡意，倘允許原告請求鉅額之非財產上損害賠償，自
    難合於事理之平。
  (五)依臺北市車輛行車事故鑑定委員會鑑定意見書所示，兩造於
    系爭交通事故均有未保持行車安全間隔之過失，即過失比例
    均為50%，依民法第217條第1項之規定，爰請求就原告所得
    請求之損害賠償予以減輕被告之賠償金額。
  (六)並聲明：1.原告之訴及假執行之聲請駁回；2.如受不利益之
    判決，願供擔保請准宣告免為假執行。
四、兩造不爭執及爭執之事實：
　(一)兩造就下列事實不爭執：
  1.被告於94年6月10日騎乘車牌號碼J5P-107號重型機車在台北
    市○○路242巷口碰撞原告所騎乘之車牌號碼0YQ-945號重機
    車左側，致原告受有左側脛骨、腓骨粉碎性骨折併腓神經損
    傷與腔隙症候群之傷害，業經本院95年度交易字第10號號刑
    事判決被告係犯刑法第284條第1項後段之過失傷害罪處有期
    徒刑3月，得易科罰金確定在案。
  2.原告因系爭事故受傷而先後於臺北市立聯合醫院中興院區支
    出醫療費用19,720元、76,689元、6,330元、39,684元、3,3
    10元、390元、310元、490元、70元、50元、70元、193元、
    70元、70元、50元、70元、70元、115元（合計147,751元）
    ，先後於亞東紀念醫院支出390元、390元、40元、200元（
    合計1,020元），及原告購買親水性纖維敷料、矽膠片、看
    護墊，而先後支出11,016元、59元、327元、56元（合計11,
    458元），上開費用支出均為治療原告前揭身體傷害之必要
    費用（見本院卷95交重附民字第15號卷第17頁至第30頁）。
  3.原告自94年6月16日至94年9月7日共計82天，僱請張茶梅擔
    任看護，共支出98,400元（每天1200元）（見交重附民卷第
    16頁）。
  4.原告已自汽車強制責任險之保險人即富邦產物保險股份有限
    公司處領得強制汽車責任保險金殘廢給付350,000元及醫療
    費用172,376元，合計為522,376元（見交重附民卷第31頁、
    第32頁、本院卷第93頁）。
  5.依臺北市車輛行車事故鑑定委員會之鑑定意見，兩造就系爭
    事故之發生均有未保持行車安全間隔之過失（見本院卷第17
    、18頁）。
  6.原告目前符合勞工保險殘廢給付標準第9級。
  (二)兩造就下列事實有爭執：
  1.原告請求被告損害之各項內容及金額，是否可採
  (1)原告主張其減少工作收入316,800元，有無理由？
  (2)原告主張其受有勞動能力減損之損害5,079,600元，有無理
    由？
  (3)原告所受非財產上損害為何？其請求被告賠償400萬元之慰
    撫金，其金是否適當？
  2.本件原告就系爭事故之發生是否有過失？
五、本件原告主張被告於94年6月10日騎乘車牌號碼J5P-107號重
    型機車在台北市○○路242巷口，依當時情形並無不能注意
    之情事，而於駛越原告所騎乘之車牌號碼0YQ-945號重機車
    左側時，疏未保持安全間距，連續碰撞原告之機車左側，致
    原告受有左側脛骨、腓骨粉碎性骨折併腓神經損傷與腔隙症
    候群之傷害，業經本院95年度交易字第10號號刑事判決被告
    係犯刑法第284條第1項後段之過失傷害罪處有期徒刑3月，
    得易科罰金確定在案，並經本院依職權調閱上開刑事卷宗查
    明屬實，按汽車行駛時，駕駛人應注意車前狀況及兩車併行
    之間隔，並隨時採取必要之安全措施，道路交通安全規則第
    94條第3項定有明文。本件乃因行駛於後方之被告駛越原告
    機車左側時，違反前述規定，疏未與原告之機車保持安全距
    離，致二車發生碰撞，原告並因而受傷，是以被告就本件車
    禍之發生具有過失，並與原告之身體傷害結果有相當因果關
    係。
六、按因故意或過失，不法侵害他人之權利者，負損害賠償責任
    ；不法侵害他人之身體或健康者，對於被害人因此喪失或減
    少勞動能力或增加生活上之需要時，應負損害賠償責任；不
    法侵害他人之身體、健康、名譽、自由、信用、隱私、貞操
    ，或不法侵害其他人格法益而情節重大者，被害人雖非財產
    上之損害，亦得請求賠償相當之金額。其名譽被侵害者，並
    得請求回復名譽之適當處分，民法第184條第1項前段、第19
    3條第1項、第195第條第1項定有明文，本件被告因過失而不
    法侵害原告之身體法益，原告自得依上開規定請求被告賠償
    其所受損害。茲就原告請求之項目及數額審酌如下：
  (一)醫療費用部分：
  1.按全民健康保險法第82條規定：「保險對象因汽車交通事故
    ，經本保險提供醫療給付者，本保險之保險人得向強制汽車
    責任保險之保險人代位請求該項給付。」。而全民健康保險
    法為保險法之特別法，應優先於保險法第135條、第103條之
    規定而為適用，從而全民健康保險之被保險人因汽車交通事
    故，經全民健康保險提供醫療給付者，全民健康保險之保險
    人自得向強制汽車責任保險之保險人代位請求該項給付；而
    依強制汽車責任保險法第30條規定，於該範圍內，加害人或
    強制汽車責任保險之被保險人之損害賠償責任即因而解免，
    全民健康保險被保險人對於加害人之損害賠償請求權亦因而
    喪失。故關於全民健康保險之保險人代為支付之醫療費用部
    分，因該部分對被告之損害賠償請求權已由全民健康保險之
    保險人代位取得，原告請求之醫療費用就全民健康保險給付
    之部分，其損害賠償請求權已喪失（最高法院89年度台上字
    第615號判決意旨參照）。
  2.查原告因本件事故受傷而先後於臺北市立聯合醫院中興院區
    支出醫療費用19,720元、76,689元、6,330元、39,684元、
    3,310元、390元、310元、490元、70元、50元、70元、193
    元、70元、70元、50元、70元、70元、115元（合計147,751
    元），先後於亞東紀念醫院支出390元、390元、40元、200
    元（合計1,020元），上述醫療費用共計為148,771元，為兩
    造所不爭，並有醫療費用收據附卷可按（見本院卷95交重附
    民字第15號卷第17頁、19頁、21頁、22頁至第30頁），其中
    膳食費為1,025元（94年6月10日至94年6月16日止）、13,57
    0元（94年6月16日至94年8月31日止）、1,380元（94年9 月
    1日起94年9月7日止）、5,980元（94年9月7日起至94年10月
    25日止），共計21,955元（見交重附民卷第17頁、第19 頁
    、第30頁），縱無本件事故發生，原告亦需自行支出膳食費
    ，此部分非被告造成之損害，自應予扣除。至於證明書費71
    5元、855元、115元，共計1,685元，則係因原告為實現損害
    賠償債權所支出之必要費用，且係因被告之侵權行為所引起
    ，仍應認係屬治療傷害之必要費用（最高法院92年台上字第
    2653號判決意旨可資參照），故證明書費應不予扣除。此外
    ，原告購買親水性纖維敷料、矽膠片、看護墊，而先後支出
    11,016元、59元、327元、56元（合計11,458元），上開費
    用支出均為治療原告前揭身體傷害之必要費用，為兩造所不
    爭，並有統一發票附卷可憑（見交重附民卷第18頁、第20
    頁）。是本院審酌原告提出醫療費用收據，其中與本件車禍
    有關之自付額、負擔額及購買醫療用品等必要費用，共計13
    8,274元（計算式：148,771元-21,955元＋11,458元=138,27
    4元），則原告請求被告給付醫療費用於上開金額範圍內為
    有理由，應予准許。
  (二)看護費用部分：
    查原告自94年6月16日至94年9月7日共計82天，僱請張茶梅
    擔任看護，共支出98,400元（每天1200元）之事實，為兩造
    所不爭，並有看護費用收據一紙附卷可參（見交重附民卷第
    16頁），此外，經本院依職權向台北市立聯合醫院中興院區
    函詢結果，原告因本件事故致左足垂直行動不便，而需看護
    照顧3個月，亦有該院95年12月27日北市醫事字00000000000
    號函在卷可按（見本院卷第102頁），是原告請求被告給付
    看護費用98,400元，自屬有據。
  (三)喪失或減少勞動能力之損害：
  1.原告主張自94年6月10日起至94年12月12日止，合計118日，
    因住院及在家休養而受有316,800元之勞動能力損失乙節，
    固據其提出本馥工程有限公司（下稱本馥公司）出具之工作
    證明一紙為證。惟查，證人即本馥公司之負責人蔡振輝於本
    院審理時到庭證稱：「（原告是否曾受僱於你？）是，從94
    年3、4月受僱於我，擔任消防工程的技工，工期大約2、3個
    月，原告不是正式員工，是臨時工，原告實際上工作時間大
    約1個多月。」等語（見本院卷第112頁反面頁），足見原告
    於受傷前雖曾受僱於本馥公司從事消防工程之工作，惟其係
    臨時工，並未領取經常性報酬，此外，原告並未提出其他事
    證證明其有何經常性薪資之損失，是原告主張於上開期間受
    有316,800元喪失勞動能力之損害，應屬無據。
  2.原告另主張其受有勞動能力減少之損害5,079,600元乙節，
    經查，證人即本馥公司之負責人蔡振輝另結證稱：「（是否
    有支付工資給原告？如何計算？）有，我們是按日計價，日
    薪是2,300元。」、「原告94年6月10日受傷後，有無繼續幫
    你工作？）沒有。（原告受僱於你時，星期六、日有無工作
    ？）趕工時要做。（你每天有無給原告餐費100元？）有。
    （餐費100元有無列入薪資？）沒有。」等語（見本院卷第
    112 頁反面、第113頁），足見原告於受傷前確有受僱於本
    馥公司從事消防工程技工之臨時工，且其工作係按日以2300
    元計算，嗣於94年6月10日起始因本件事故受傷而未能繼續
    工作，參以原告於93年度薪資所得總額為343,893元，94年
    度薪資所得總額為152,200元（包括本馥公司之薪資92,400
    元及莊記工程股份有限公司之薪資59,800元），此有財政部
    臺灣省北區國稅局臺北縣分局95年12月27日北區國稅北縣二
    字第0951062517號函附之綜合所得稅結算申報書附卷可憑（
    見本院卷第85頁至第89頁），且上述94年度薪資應係原告於
    94 年6月10日受傷前當年度之薪資所得，依此推算原告如未
    受傷，其於94年度之收入應為347,206元（計算式：152,200
    元÷160日【94年1月1日至94年6月9日】X3 65=347,206元【
    元以下四捨五入】），經與原告於93年度之薪資所得總額平
    均計算後，原告之平均年收入應為345,550元（計算式：《
    343,893元+347,206元》÷2=345,550元【元以下四捨五入】
    ）。
  3.再查，原告為62年3月31日生，本件事故發生時（94年6月10
    日）至原告屆滿勞動基準法強制退休年齡60歲（122年3月31
    日）為止，期間共計27年，而原告目前符合勞工保險殘廢給
    付標準，其殘廢等級為下肢障害第9級等情，為兩造所不爭
    ，並有台北市立聯合醫院中興院區96年4月10日北市醫事字
    第09630885400號函附卷可按（見本院卷第126頁），是其減
    少勞動能力之比率為53.83 %，則原告請求被告給付自本件
    事故發生時（即94年6月10日）起至112年12月31日止共計17
    年6月又21天（210.7個月）之減少勞動能力損失，尚非無據
    。
    依霍夫曼計算式扣除中間利息後，原告減少勞動能力之損失
    計為2,334,931元（計算式：年薪345,550元÷12個月
    X53.83%X150.00000000（此為月別單利複式霍夫曼係數）
    =2,334,931元【元以下四捨五入】）。從而原告請求減少勞
    動能力損失於2,334,931元之範圍內為有理由，逾此部分之
    請求，為無理由。
  (四)精神慰撫金元部分：
    本院審酌原告因本件事故而受有左側脛骨、腓骨粉碎性骨折
    併腓神經損傷與腔隙症候群之傷害，並因此住院手術，原告
    目前依勞工保險殘廢給付標準為第9級殘廢，並領有中華民
    國身心障礙手冊，精神必感痛苦，而原告現年34歲，學歷為
    高中畢業，本件事故發生前係擔任水電消防技術臨時工，此
    有法律扶助申請書及本馥公司出具之證明書附卷可按（見交
    重附民卷第15頁、本院卷第63頁）；而被告現年27歲，大學
    畢業，本件事故發生時係於營造公司擔任監工（見偵查卷第
    53頁），本院認原告所受精神上之損害，以30萬元為適當。
  (五)綜上，原告得請求被告賠償之金額為2,871,605元（醫療費
    用138,274元＋看護費用98,400元＋減少勞動能力損失2,334
    ,931 元＋慰撫金30萬元=2,871,605元），惟富邦產物保險
    股份有限公司業已依法給付原告強制汽車責任保險金35 萬
    元，傷害醫療費用172,376元，此有該公司95年12月26日（9
    5）富保業發字第227號函附卷可按（見本院卷第93頁），是
    以經扣除上開保險給付後，原告得請求之金額為2,349,229
    元。
五、再按，損害之發生或擴大，被害人與有過失者，法院得減輕
    賠償金額或免除之，民法第217條第1項定有明文。經查，肇
    事地點（即臺北市○○路242巷附近之北向桂林路段）有二
    道幾乎完全平行之刮地痕（即機車倒地後移動至最後位置當
    中因接觸地面產生之刮痕），依該路段行車方向判斷，上方
    刮地痕應為左側，長7.9公尺，下方刮地痕應為右側，長1.5
    公尺。二道刮地痕之起點（即機車滑行前倒地位置）並非始
    於同一水平線上，左側刮地痕起點距後方停止線16.5公尺（
    15公尺加1.5公尺），右側刮地痕起點距停止線17.8公尺（
    15公尺加2.8公尺），二條刮地痕間相距0.9公尺，由前述二
    道刮地痕近乎平行，相距僅0.9尺之相對位置判斷，二部機
    車於倒地前之行進路線係平行，此有道路交通事故現場圖附
    卷可按（見偵查卷第5頁），且本件事故經送台北市車輛行
    車事故鑑定委員會鑑定結果，亦認原告所騎乘之OYQ-945號
    重機車及被告所騎乘之J5P-107號重型機車係於同向併行時
    發生擦撞，本件肇事原因係雙方均涉嫌未保持行車安全間隔
    所致，本院認被告與原告應各負50%之過失責任，則依此比
    例減輕被告之賠償金額後，原告得請求被告賠償之金額為1,
    174,615元（2,349,229x50%=1,174,615元【元以下四捨五入
    】）。
六、綜上，原告基於侵權行為之法律關係請求被告給付1,174,61
    5元及自起訴狀繕本送達翌日即95年3月18日起至清償日止，
    按年息5％計算之遲延利息，洵屬正當，應予准許，逾此範
    圍之請求，即非有據，應予駁回。
七、因本案事證已臻明確，兩造其餘主張陳述及所提之證據，經
  　本院審酌後，認與本判決結果無影響，爰不一一論駁，附此
    敘明。
八、結論：本件原告之訴，為一部有理由，一部無理由，並依民
    事訴訟法第79條、第389條第1項第5款、第392條第2項，判
    決如主文。
中　　華　　民　　國　　96　　年　　5 　　月　　31　　日
                        民事第二庭    法　官　林欣蓉
以上正本係照原本作成
如對本判決上訴，須於判決送達後20日內向本院提出上訴狀
中　　華　　民　　國　　96　　年　　5 　　月　　31　　日
                          　　　　　　書記官　黃慧怡
